臺灣高等法院刑事判決
110年度金上易字第1號
上  訴  人  臺灣臺北地方檢察署檢察官
被      告  賴乙晴



選任辯護人  邱群傑律師
            許卓敏律師
上列上訴人因被告違反證券交易法等案件，不服臺灣臺北地方法
院109年度金易字第8號，中華民國110年1月29日第一審判決（起
訴案號：臺灣臺北地方檢察署109年度偵字第14732號），提起上
訴，本院判決如下：
    主  文
原判決撤銷。
賴乙晴共同與法人之行為負責人犯證券交易法第一百七十五條第
一項之非法經營證券業務罪，處有期徒刑貳月，如易科罰金，以
新臺幣壹仟元折算壹日。
扣案ASUS廠牌行動電話壹支（含SIM卡壹張）、「賴乙媗」名片
貳張沒收之；未扣案之犯罪所得新臺幣貳萬貳仟元沒收，如全部
或一部不能沒收或不宜執行沒收時，追徵其價額。
    犯罪事實
一、賴乙晴明知「創富資訊公司」（下稱「創富公司」）非經主
    管機關金融監督管理委員會（下稱金管會）之許可及發給執
    照，依法不得經營有價證券之承銷、自行買賣、行紀、居間
    、代理等證券業務，竟與「創富公司」之實際負責人即真實
    姓名年籍不詳自稱「李積哲」之成年男子及在「創富公司」
    擔任業務員之真實姓名年籍不詳Line暱稱「Amber」、「Lin
    」、「孫怡summer」、「蕭雅芳」、「陳Mr」等成年人，共
    同基於非法經營證券業務之犯意聯絡，自民國108年2月起在
    「創富公司」位於臺北市○○區○○○路0段00號12樓之4之辦公
    室，受「李積哲」指示，以每賣出1張（仟股）股票業績獎
    金新臺幣（下同）2千元之報酬擔任業務員，並依「創富公
    司」提供之手機門號流水編號隨機撥打予不特定人，以「創
    富公司」之名義推銷正能光電股份有限公司（下稱正能光電
    公司）、美合國際實業股份有限公司（下稱美合公司）之未
    上市、櫃之股票，並對外自稱「賴乙媗」，於108年8月15日
    、22日，以電話及通訊軟體Line對話之方式，向洪進源推銷
    正能光電公司股票，洪進源乃於108年9月3日匯款50萬元至
    「創富公司」指定之中國信託銀行東民生分行帳號00000000
    0000號帳戶（戶名：林楓傑），購得正能光電公司股票11張
    ，賴乙晴並因此取得2萬2千元之報酬。嗣洪進源察覺有異，
    遂向賴乙晴佯稱欲購買美合公司股票，而與賴乙晴相約於10
    9年5月13日下午5時許在臺北市○○區○○路0段000號之統一超
    商博嘉門市見面交易，經警當場查獲，並扣得ASUS廠牌行動
    電話1支（含SIM卡1張）、「賴乙媗」名片2張、美合公司股
    票4張、證券交易稅一般代徵稅額繳款書2張、「洪進源」印
    章1顆、夾鏈袋（規格B5）1個、電話流水號碼表8張、客戶
    推銷名單2張。
二、案經洪進源訴由臺北市政府警察局文山第一分局報請臺灣臺
    北地方檢察署檢察官偵查起訴。
    理  由
一、證據能力：
　㈠被告以外之人於偵查中向檢察官所為之陳述，除顯有不可信
    之情況者外，得為證據，刑事訴訟法第159條之1第2項定有
    明文。經查，本院認定事實所引用之證人即告訴人洪進源偵
    查中向檢察官所為之具結陳述，檢察官、被告賴乙晴及辯護
    人均表示無意見（見本院卷第53頁），亦無證據足認前揭陳
    述顯有不可信之情況，依刑事訴訟法第159條之1第2項規定
    ，有證據能力。
  ㈡本案認定事實所引用之非供述證據，並無證據證明係公務員
    違背法定程序所取得，是依刑事訴訟法第158條之4反面解釋
    ，認均得為證據。
二、得心證之理由：
　㈠上開事實業據被告坦承不諱（見本院卷第52、125頁），核與
    證人即告訴人洪進源證述（109年度偵字第14732號卷，下稱
    偵卷，第187、188頁）情節相符，並有被告及告訴人間Line
    對話紀錄、正能光電公司股票影本11張、財政部北區國稅局
    108年8月27日108年度證券交易稅一般代徵稅額繳款書2張、
    108年9月3日匯款委託書1張、臺北市政府警察局文山第一分
    局偵查隊109年5月13日搜索扣押筆錄、扣押物品目錄表、扣
    押物品照片、金管會證券期貨局109年9月29日證期(券)字第
    1090145623號函等在卷可稽，並有ASUS廠牌行動電話1支（
    含SIM卡1張）、「賴乙媗」名片2張、美合公司股票4張、證
    券交易稅一般代徵稅額繳款書2張、「洪進源」印章1顆、夾
    鏈袋（規格B5）1個、電話流水號碼表8張、客戶推銷名單2
    張扣案可佐，足認被告任意性自白與事實相符，應可採信。
    本案事證明確，被告犯行堪以認定，應依法論科。
　㈡被告於原審供稱：「創富公司」的老闆是林楓傑，他有時會
    來公司等語，且告訴人之購股款項係匯至戶名「林楓傑」之
    帳戶，然被告於警詢供稱：我只知道老闆姓「李」等語，其
    復於偵查中供稱：主管是「李積哲」，我不清楚林楓傑是誰
    ，也沒看過他等語，於原審時供稱：我是「李積哲」面試的
    等語，佐以被告之Line對話翻拍對話紀錄大多係與「李積哲
    」之對話，且非法經營證券商業務之人為避免查緝，大多係
    收受現金或以其所掌控之人頭帳戶收取款項，衡諸常情，林
    楓傑之帳戶極有可能係「創富公司」負責人掌控之人頭帳戶
    ，故本院認「創富公司」之實際負責人係「李積哲」，並非
    林楓榤，併此敘明。
三、論罪：　　
　㈠被告行為後，證券交易法第179條之規定，雖於108年4月17日
    修正公布為「法人及外國公司違反本法之規定者，除第177
    條之1及前條規定外，依本章各條之規定處罰其為行為之負
    責人」，然就法人違反同法第44條第1項，應依第175條第1
    項規定處罰其行為之負責人乙節，並無變動，自不生新舊法
    之比較問題，應依一般法律適用原則，逕行適用裁判時即現
    行證券交易法第179條規定。
　㈡按證券商須經主管機關金管會之許可及發給許可證照，方得
    營業，非證券商不得經營證券業務；又有價證券之承銷、自
    行買賣及行紀、居間、代理及其他經主管機關金管會核准之
    相關業務，均屬證券交易法所稱之證券業務，證券交易法第
    44條第1項、第15條分別定有明文。「創富公司」未經金管
    會許可經營證券業務，業如前述，是以被告與「創富公司」
    之實際負責人「李積哲」共同違反證券交易法第44條第1項
    規定，雖不具法人負責人身分，依刑法第31條第1項前段、
    第28條規定，仍應論以證券交易法第179條、第175條第1項
    之法人之行為負責人非法經營證券業務罪。檢察官疏未注意
    本案屬法人非法經營證券業務之情形，誤認應依證券交易法
    第175條第1項規定論處，容有未洽，爰依法變更起訴法條。
    又被告自始即供述其係受「創富公司」僱用，依「李積哲」
    之指示推銷正能光電公司、美合公司股票，故本院雖未告知
    證券交易法第179條、第175條第1項之法人之行為負責人非
    法經營證券業務罪名，仍無礙其妨禦權之行使，併此敘明。
　㈢被告就其所參與之非法經營證券業務犯行，與「李積哲」、
    「Amber」、「Lin」、「孫怡summer」、「蕭雅芳」、「陳
    Mr」間有犯意聯絡及行為分擔，為共同正犯。
　㈣刑事法若干犯罪行為態樣，本質上原具有反覆、延續實行之
    特徵，立法時既予特別歸類，定為犯罪構成要件之行為要素
    ，則行為人在密切接近之一定時、地持續實行之複次行為，
    倘依社會通念，於客觀上認為符合一個反覆、延續性之行為
    觀念者，於刑法評價上，即應僅成立一罪。學理上所稱「集
    合犯」之職業性、營業性或收集性等具有重複特質之犯罪均
    屬之，例如經營、從事業務、收集、販賣、製造、散布等行
    為概念者是。被告自108年2月起至109年5月13日止非法經營
    證券業務，具有反覆實施之特性，應論以集合犯之實質上一
    罪。
　㈤因身分或其他特定關係成立之罪，其共同實行、教唆或幫助
    者，雖無特定關係，仍以正犯或共犯論。但得減輕其刑，刑
    法第31條第1項定有明文。本院審酌被告雖應與具有法人行
    為負責人身分之「李積哲」同負共犯罪責，然其非居本案支
    配主導地位，爰依刑法第31條第1項但書規定，減輕其刑。
四、不另為無罪之諭知：
　㈠公訴意旨另以：被告於108年8月15日、22日，以「賴乙媗」
    之名義以電話及通訊軟體Line對話之方式，向洪進源佯稱：
    正能光電公司年底要辦理增資，1股配2股，增資後將核准於
    109年3月掛牌，國發基金已進場投資，上市後股價會破百云
    云，致洪進源陷於錯誤，而於108年9月3日匯款50萬元至指
    定之中國信託銀行東民生分行帳號000000000000號帳戶，購
    得正能光電公司股票11張，賴乙晴並因此取得2萬2千元之報
    酬，認被告另犯刑法第339條第1項之詐欺取財罪等語。
  ㈡按犯罪事實應依證據認定之，無證據不得認定犯罪事實；不
    能證明被告犯罪者，應諭知無罪之判決，刑事訴訟法第154
    條第2項、第301條第1項分別定有明文。次按認定不利於被
    告之事實，須依積極證據，苟積極證據不足為不利於被告事
    實之認定時，即應為有利被告之認定，更不必有何有利之證
    據。認定犯罪事實，所憑之證據，雖不以直接證據為限，間
    接證據亦包括在內，然無論直接或間接證據，其為訴訟上之
    證明，須於通常一般之人均不致於有所懷疑，而得確信其為
    真實之程度者，始得據之為有罪之認定，倘其證明尚未達到
    此一程度，而有合理性懷疑之存在時，即無從為有罪之認定
    。而刑事訴訟法第161條第1項亦規定，檢察官就被告犯罪事
    實應負舉證責任，並指出證明之方法，是檢察官對於起訴之
    犯罪事實，應負提出證據及說服之實質舉證責任。倘其所提
    出之證據，不足為被告有罪之積極證明，或其指出證明之方
    法，無從說服法院以形成被告有罪之心證，基於無罪推定之
    原則，自應為被告無罪判決之諭知（最高法院30年上字第81
    6號、76年台上字第4986號、92年台上字第128號判例意旨參
    照）。
  ㈢公訴意旨認被告犯刑法第339條第1項之詐欺取財罪，無非係
    以被告之供述、證人洪進源之證述及被告及告訴人間Line對
    話紀錄、正能光電公司股票影本11張、財政部北區國稅局10
    8年8月27日108年度證券交易稅一般代徵稅額繳款書2張、10
    8年9月3日匯款委託書1張、臺北市政府警察局文山第一分局
    偵查隊109年5月13日搜索扣押筆錄、扣押物品目錄表、扣押
    物品照片、金管會證券期貨局109年9月29日證期(券)字第10
    90145623號函等在卷可稽，並有ASUS廠牌行動電話1支（含S
    IM卡1張）、「賴乙媗」名片2張、美合公司股票4張、證券
    交易稅一般代徵稅額繳款書2張、「洪進源」印章1顆、夾鏈
    袋（規格B5）1個、電話流水號碼表8張、客戶推銷名單2張
    為據。　　
  ㈣訊據被告堅決否認有何前揭詐欺取財犯行，辯稱：我沒有詐
    騙，資料全部都是「創富公司」提供的，公司怎麼說我就怎
    麼做等語，辯護人為其辯護：被告係單純依公司指示將訊息
    轉知客戶，其主觀上對於消息的真假毫不知情，並沒有詐欺
    的意思。且洪進源匯款後，被告確實有依約將正能光電公司
    股票交付予洪進源，更依法申報繳納證券交易稅，且正能光
    電公司確有申請上市櫃之計畫，被告主觀上並無詐欺之故意
    。被告在原審認罪係承認非法經營證券業務罪，並未承認犯
    詐欺取財罪，此可由被告於原審110年1月15日準備程序中供
    述「公司有跟我說這些都有報千分之三的證券交易稅，我以
    為是合法的，我沒有存心要騙洪進源」等語得到佐證。本案
    之爭點乃被告是否有詐欺之故意？茲析論如下：
　⒈被告有交付正能光電公司股票11張予洪進源，且已完納稅捐
    等情，有被告之供述、證人洪進源之證述及正能光電公司股
    票影本11張、財政部北區國稅局108年8月27日108年度證券
    交易稅一般代徵稅額繳款書在卷可佐，故告訴人以50萬元購
    買正能光電公司股票11張，確有取得該11張股票無訛，合先
    敘明。
　⒉被告確有向告訴人稱：正能光電公司年底要辦理增資，1股配
    2股，增資後將核准於109年3月掛牌，國發基金已進場投資
    ，上市後股價會破百等語，有被告之供述（原審卷第34頁）
    及告訴人之證詞可佐。然被告主張其也是被公司騙等語。被
    告供稱：Line群組「鑽鑽一起賺進來」之成員有「李積哲」
    、被告及其他業務員等語（偵卷第24頁），而觀之「鑽鑽一
    起賺進來」之對話（偵卷第77至83頁），均係公司向業務員
    佈達正在推銷的公司股票之訊息，並有具體指示哪些訊息尚
    不能透露予客戶等情，且其中尚有「…2.正光電還沒確定何
    時開股東會，預計6月底，如有通知跟各位老闆報告。3.正
    光電的輔導會簽群益正在用印，請勿告知客人，等公司收到
    群益回函會公告在官網…」等語，足以使人認為「創富公司
    」之人員提供之訊息均有憑據，亦可佐證被告主張其有關正
    能光電公司之訊息均係公司告知，其再轉知予告訴人乙情應
    可採信，故被告轉知「創富公司」人員提供之訊息予告訴人
    時，是否知悉訊息內容有誤，而確有詐欺之故意，尚非無疑
    。檢察官之舉證尚不足以使本院形成被告確有詐欺取財犯行
    之確信，依「罪證有疑，利於被告」，應為被告有利之認定
    ，惟詐欺取財罪部分若成立犯罪，與前揭與法人行為負責人
    非法經營證券業務罪有罪部分，有想像競合犯之裁判上一罪
    關係，爰不另為無罪之諭知。　
五、撤銷改判之理由：　　
　㈠原審因予論罪科刑，固非無見，惟查：
　⒈本院認定被告之前揭行為係與法人之行為負責人共同違反證
    券交易法第44條第1項，應依同法第179條、第175條第1項之
    法人之行為負責人非法經營證券業務罪論處，已如前述，原
    審認此部分應依同法第175條第1項論處，適用法律有所違誤
    。
　⒉原審認為被告犯詐欺取財罪，並與違反證券交易法第44條第1
    項，依同法第175條第1項之非法經營證券業務罪為想像競合
    犯，應從一重論處非法經營證券業務罪，與本院認定被告並
    無詐欺取財犯行，爰不另為無罪諭知，已如上述，原審認被
    告構成詐欺取財罪，認事用法有所不當。
　⒊原審之犯罪事實雖認被告與「李積哲」共同犯罪，然主文漏
    未諭知「共同」，有所疏漏。
　⒋原審諭知沒收扣案美合公司股票4張、證券交易稅一般代徵稅
    額繳款書2張、「洪進源」印章1顆、夾鏈袋1個、電話流水
    號碼表8紙、客戶推銷名單2紙等物，然本院認前揭扣案無庸
    諭知沒收（理由詳見下述沒收部分），此部分亦有未恰。
　㈡檢察官不服原審判決，主張原審量刑過輕而提起上訴，然按
    刑之量定，乃法律賦予法院自由裁量之事項，倘於科刑時，
    已以行為人之責任為基礎，並斟酌刑法第57條所列各款事項
    ，而未逾越法定刑度，即難謂違法（最高法院100年度台上
    字第5301號判決意旨參照）。原判決已於理由欄內具體說明
    以被告之行為人責任為基礎，審酌刑法第57條所列各款情事
    ，而在法定刑度內判處有期徒刑3月，並無違反公平原則、
    比例原則、罪刑相當原則，或其他逾越法律所規定範圍，抑
    或濫用權限之情事，自尚難認其量刑有何裁量濫用之情事可
    指，檢察官之上訴無理由，然原審判決既有前揭未恰之處，
    自應由本院撤銷改判。
六、爰審酌被告明知未經主管機關許可，依法不得經營證券業務
    ，竟仍與「創富公司」之負責人「李積哲」共同非法經營證
    券業務牟利，有害於主管機關對證券業之管理及投資環境之
    健全，所為實有未當，兼衡其僅係業務人員，非主導者，其
    犯罪動機係為賺取生活所需之金錢及其手段、時間長短、獲
    利狀況，及其高職畢業之智識程度、目前無業，由子女扶養
    之生活情況及其前無犯罪科刑紀錄，素行尚佳，其犯後坦承
    犯行等一切情狀，量處如主文第2項所示之刑，並諭知易科
    罰金之折算標準。
七、有關沒收之說明：
　㈠扣案證物部分：
　⒈供犯罪所用、犯罪預備之物或犯罪所生之物，屬於犯罪行為
    人者，得沒收之。但有特別規定者，依其規定，刑法第38條
    第2項定有明文。刑法第38條第2項規定供犯罪所用之物之裁
    量沒收，以該物屬於犯罪行為人即被告者為限，包括被告有
    所有權或有事實上處分權之情形，始得在該被告罪刑項下諭
    知沒收，至於非所有權人，又無共同處分權之共同正犯，自
    無庸在其罪刑項下諭知沒收，最高法院109年台上字第1820 
    號判決意旨參照。
　⒉查本案扣案之證物有ASUS廠牌行動電話1支（含SIM卡1張）、
    「賴乙媗」名片2張、美合公司股票4張、證券交易稅一般代
    徵稅額繳款書2張、「洪進源」印章1顆、夾鏈袋（規格B5）
    1個、電話流水號碼表8張、客戶推銷名單2張。茲分述如下
    ：
　⑴ASUS廠牌行動電話1支（含SIM卡1張）、「賴乙媗」名片2張
    為「創富公司」提供予被告使用，分別供被告撥打電話推銷
    股票及供被告發名片予投資人，為被告犯罪所用之物，且被
    告亦有事實上之處分權，此部分依刑法第38條第2項宣告沒
    收。
　⑵美合公司股票4張、證券交易稅一般代徵稅額繳款書2張、「
    洪進源」印章1顆、夾鏈袋（規格B5）1個、電話流水號碼表
    8張、客戶推銷名單2張等物，均非被告所有，被告無事實上
    處分權，爰不予宣告沒收。　　
　㈡犯罪所得部分：
　⒈犯罪所得之沒收或追徵，旨在剝奪犯罪行為人之實際犯罪所
    得，使其不能坐享犯罪之成果，以杜絕犯罪誘因，性質上屬
    類似不當得利之衡平措施，苟無犯罪所得，自不生利得剝奪
    之問題。是以對於共同正犯成員犯罪所得之沒收或追徵，法
    院應視具體個案之實際情形，綜合卷證資料及調查結果，依
    自由證明程序釋明其合理依據，認定個別被告實際分得之數
    額後，予以沒收、追徵，倘無犯罪所得，亦無事實上之共同
    處分權限者，即無庸諭知沒收（最高法院109年度台上字第3
    421號判決意旨參照）。
　⒉被告因販售上開正能光電公司股票11張所得業務獎金2萬2千
    元，為被告為本案犯行之犯罪所得，應依刑法第38條之1第1
    項、第3項之規定宣告沒收。公訴人固認被告於本案另有以
    月薪1萬9千元計算3個月之薪資5萬7千元，惟據被告陳稱：
    伊需每月業績達到一定程度始得領取月薪1萬9千元，然因伊
    之業績一直未達到標準，故迄未領取月薪等語（見原審卷第
    34頁），且查無其他證據足認被告確有領取上開薪資，尚難
    認其確有此部分犯罪所得，爰不予宣告沒收。
據上論斷，應依刑事訴訟法第369條第1項前段、第364條、第299
條第1項前段、第300條，判決如主文。
本案經臺灣臺北地方檢察署檢察官詹騏瑋提起公訴，臺灣高等檢
察署檢察官陳孟黎到庭執行職務。
中　　華　　民　　國　　110 　年　　9 　　月　　2 　　日
                  刑事第二十四庭審判長法　官  陳德民
                                      法　官  紀凱峰
                                      法　官  鄭富城
以上正本證明與原本無異。
被告不得上訴。
檢察官如不服本判決，應於收受送達後20日內向本院提出上訴書
狀，其未敘述上訴之理由者並得於提起上訴後20日內向本院補提
理由書（均須按他造當事人之人數附繕本）「切勿逕送上級法院
」。
                                      書記官  翁子婷
中　　華　　民　　國　　110 　年　　9 　　月　　2 　　日
附錄：本案論罪科刑法條全文
證券交易法第44條
（營業之許可及分支機構設立之許可等）
證券商須經主管機關之許可及發給許可證照，方得營業；非證券
商不得經營證券業務。
證券商分支機構之設立，應經主管機關許可。
外國證券商在中華民國境內設立分支機構，應經主管機關許可及
發給許可證照。
證券商及其分支機構之設立條件、經營業務種類、申請程序、應
檢附書件等事項之設置標準與其財務、業務及其他應遵行事項之
規則，由主管機關定之。
前項規則有關外匯業務經營之規定，主管機關於訂定或修正時，
應洽商中央銀行意見。
證券交易法第175條
違反第18條第1項、第28條之2第1項、第43條第1項、第43條之1
第3項、第43條之5第2項、第3項、第43條之6第1項、第44條第1
項至第3項、第60條第1項、第62條第1項、第93條、第96條至第9
8條、第116條、第120條或第160條之規定者，處2年以下有期徒
刑、拘役或科或併科新臺幣180萬元以下罰金。
違反第165條之1或第165條之2準用第43條第1項、第43條之1第3
項、第43條之5第2項、第3項規定，或違反第165條之1準用第28
條之2第1項、第43條之6第1項規定者，依前項規定處罰。
違反第43條之1第2項未經公告而為公開收購、第165條之1或第16
5條之2準用第43條之1第2項未經公告而為公開收購者，依第1項
規定處罰。